【裁判字號】    95,再易,7
【裁判日期】    950731
【裁判案由】    債務人異議之訴
【裁判全文】
臺灣高等法院高雄分院民事判決           95年度再易字第7號
再審原告    乙○○
            甲○○
再審被告    丙○○
            戊○○
            己○○
            丁○○
上列當事人間債務人異議之訴事件，再易原告對於中華民國95年
5 月17日本院94年度上易字第138 號確定判決提起再審之訴，本
院判決如下：
    主  文
再審之訴駁回。
再審訴訟費用由再審原告負擔。
    事  實
一、再審原告主張：
  (一)本件訟爭事實略以再審原告與再審被告因坐落高雄縣燕巢鄉
    ○○段125 之5 地號土地（下稱系爭土地）涉訟，經本院90
    年度再字第67號民事確定判決（下稱執行名義判決）確認再
    審被告與訴外人財政部國有財產局台灣南區辦事處（下稱國
    產局）間就系爭土地自民國85年8 月1 日起至93年12月16日
    止之租賃關係存在。再審原告應將系爭土地內之地上物拆除
    ，將系爭土地交還國產局，並由再審被告代位受領。再審被
    告遂以之作為執行名義向臺灣高雄地方法院聲請強制執行（
    即該法院92年度執字第29960 號），經再審原告向臺灣高雄
    地方法院對之提起債務人異議之訴，訴請撤銷該法院92年度
    執字第29960 號之強制執行程序，嗣經臺灣高雄地方法院以
    94年度訴字第742 號判決再審原告勝訴。再審被告提起上訴
    ，經本院以94年度上易字第138 號判決以「上訴人（即再審
    被告）持系爭確定判決（即執行名義判決）聲請對被上訴人
    （即再審原告）強制執行，請求拆除系爭土地上如原判決附
    圖所示之地上物後，將土地交還國有財產局，而由上訴人代
    位受領，係代位國有財產局基於民法第767 條之物上請求權
    ，對於無權占有其土地之被上訴人請求排除侵害及返還土地
    ，其債權人為國有財產局，請求權為國有財產局之物上請求
    權。僅由上訴人基於承租人之地位代位受領，有系爭確定判
    決可稽。則被上訴人主張執行名義成立後，有消滅或妨礙債
    權人請求之事由，自係指消滅或妨礙國有財產局基於物上請
    求權所得為請求之事由而言，在本件自屬已取得占有之權源
    或已取得所有權，而得限制國有財產局權利之行使。然本件
    被上訴人並無上開已取得占有之權源或已取得所有權，而得
    限制國有財產局本於所有權行使之權利。是被上訴人應將系
    爭土地之地上物拆除後將土地返還國有財產局之義務並未消
    滅。至於上訴人與國有財產局間就系爭土地之租賃關係存續
    期間為何（按上訴人經原確定判決確認對系爭土地之租賃關
    係至93年12月16日止，其後上訴人另向國有財產局續租，就
    系爭土地之租賃關係至104 年12月31日止），上訴人是否得
    基於93年12月17日以後發生之租賃權，代位國有財產局受領
    系爭土地之交付，乃上訴人與國有財產局間之關係，唯國有
    財產局得主張之，尚非無權占有之被上訴人所得據以排除強
    制執行」等情為由，廢棄原判決，並駁回再審原告在第一審
    之訴，且確定在案。
  (二)惟本院上揭確定判決適用法規顯有錯誤，因：依辦理強制
    執行應注意事項二、(一)確定判決為執行名義時，其執行應以
    該確定判決之內容為準，前揭執行名義判決，以主文第4 項
    「確認再審原告（即本件再審被告）與再審被告（即本件訴
    外人）財政部國有財產局南區處事處間，就前項土地（即系
    爭土地）自民國85年8 月1 日起至93年12月16日止之租賃關
    係存在」，確認租賃關係存在為前提，為主文第5 項「再審
    被告（即本件再審原告）甲○○、乙○○應將坐落前開土地
    內如第一審判決附圖所示擋土牆及編號1 至7 合計0.5843公
    頃之地上物拆除，將土地交還再審被告財政部國有財產局南
    區辦事處，並由再審原告代位受領」之判決基礎。亦即確認
    前項租賃關係存在，再審被告方得行使代位權受領。而確認
    租賃關係之時期為85年8 月1 日至93年12月16日，兩者自不
    得予以任意割裂解釋。而前揭執行名義判決係屬給付判決之
    性質，而非形成判決，故尚須具有適格之執行債權人以強制
    執行程序執行，其權利方得實現。國有財產局固然有其所有
    權，然其並非前揭執行名義判決適格執行債權人，尚不得以
    前揭執行名義判決，向法院聲請強制執行程序命再審原告返
    還系爭土地，僅再審被告在85年8 月1 日至93年12月16日間
    與國產局租賃關係存在期間，得本於其租賃權，以前揭執行
    名義判決為執行名義，向法院聲請強制執行程序代位國產局
    受領系爭土地，故台灣高雄地方法院92年度執字第29960 號
    強制執行程序其執行債權人係再審被告，而再審原告及國產
    局同為執行債務人。是其請求之權源基礎自係再審被告之租
    賃權而非國產局之所有權。再審原告提起本件債務人異議
    之訴，即指在逾前揭確定判決既判力之時點，縱再審被告與
    國產局就系爭土地之租賃關係至今仍延續，進而有其他實體
    法上之權利，亦應另尋其他法律途逕解決，而與前揭執行名
    義判決無關，亦非前揭執行名義判決確認再審被告租賃權存
    在既判力範圍所及，債權人（即再審被告）得以前揭執行名
    義判決請求之事由顯屬不存在，此項消滅之事由係發生於執
    行名義成立之後，再審原告本此提起債務人異議之訴，應無
    不合。本件強制執行程序適格執行債權人係再審被告，而非
    國產局，是原確定判決逕以再審原告主張執行名義成立後，
    有消滅或妨礙債權人請求之事由，自係指消滅或妨礙國產局
    基於物上請求權所得為請求之事由而言。在本件自屬已取得
    占有之權源或已取得所有權，而得限制國產局權利之行使者
    等情，而為再審原告敗訴之判決，適用法規即顯有違誤。
  (三)為此，爰依民事訴訟法第496條第1項第1款規定，提起本件
    再審之訴。聲明求為判決：(一)本院94年度上易字第138 號民
    事確定判決廢棄。(二)再審被告在前審之上訴駁回。(三)上開事
    件第一、二審訴訟費用及再審訴訟費用均由再審被告負擔。
    又本件未經言詞辯論，再審被告亦未具狀作何聲明或陳述。
二、按查民事訴訟法第496 條第1 項第1 款所謂適用法規顯有錯
    誤，係指確定判決所適用之規定顯然不合於法律規定，或與
    司法院現尚有效及大法官會議之解釋，或最高法院現尚有效
    之判例顯有違反或消極的不適用法規，顯然影響裁判者而言
    。並不包括判決理由矛盾，理由不備，取捨證據失當，調查
    證據欠週，漏未斟酌證據，認定事實錯誤及在學說上諸說併
    存致發生法律上見解歧異等情形在內（參閱最高法院94年台
    上字第579 判決意旨）。
三、經本院94年上易字第138 號確定判決認上訴人（即再審被告
    ）持執行名義判決聲請對被上訴人（即再審原告）強制執行
    ，請求拆除系爭土地上如第一審判決附圖所示之地上物後，
    將系爭土地交還國產局，而由再審被告代位受領，係代位國
    產局，基於民法第767 條之物上請求權，對於無權占有其土
    地之被上訴人請求排除侵害及返還土地，其債權人為國產局
    ，請求權為國產局之物上請求權，僅由再審被告基於承租人
    之地位代位受領。則再審原告主張執行名義成立後「消滅或
    妨礙債權人請求之事由」，自係指「消滅或妨礙國產局基於
    物上請求權所得為請求之事由」而言。在本件自屬已取得占
    有之權源或已取得所有權，而得限制國產局權利之行使者。
    至於再審被告與國產局間就系爭土地之租賃關係存在期間為
    何，再審被告是否得基於93年12月17日以後發生之租賃權，
    代位國產局受領系爭土地之交付，乃其與國產局之關係，唯
    國產局得主張之，尚非無占有權利之再審原告所得據以排除
    強制執行等情，核屬本院前審就本案事實對強制執行法第14
    條第1 項所為法律見解，而本院前審據此法律見解適用強制
    執行法第14條第1 項規定，認定再審原告主張於執行名義成
    立後，有足以消滅或妨礙債權人請求之事由發生，應屬無據
    ，而為再審原告敗訴之判決，核亦未與本案應適用之現行法
    規相違背，或與司法院現尚有效及大法官會議或最高法院現
    尚有效之判例顯有違反或消極的不適用法規，顯然影響裁判
    之情事。至於再審原告雖仍以：再審被告係因執行名義判決
    確認其與國產局就系爭土地自85年8 月1 日起至93年12月16
    日止之租賃關係存在，始可代位國產局受領系爭土地，而執
    行名義之判決既判力所確認時之範圍係自85年8 月1 日起至
    93年12月16日止，逾此期間，再審被告即不得再執上揭執行
    名義判決而為強制執行，因之，再審原告得依強制執行法第
    14條第1 項提起本件債務人異議之訴云云為再審理由，惟核
    其理由，乃係對本院前審所持法律見解有所爭執，揆諸前揭
    說明，要難謂為適用法規錯誤，而據為再審之理由。
四、綜上所述，再審原告提起本件再審之訴，顯無理由，爰不經
    言詞辯論，逕以判決駁回之。
五、據上論結，本件再審之訴顯無理由，依民事訴訟法第502 條
    第2項、第78條，判決如主文。
中    華    民    國    95    年    7     月    31    日
                            民事第三庭
                                審判長法官  張國彬
                                法      官  簡色嬌
                                法      官  吳登輝
以上正本證明與原本無異。
本件判決不得上訴。
中    華    民    國    95    年    8     月    2     日
                                書  記  官  黎  珍
                                                    ＡＦ


司法院資訊處製作；財團法人民間司法改革基金會備份。
